【裁判字號】    92,上訴,3138
【裁判日期】    921029
【裁判案由】    擄人勒贖等
【裁判全文】
臺灣高等法院刑事判決                          九十二年度上訴字第三一三八號
    上  訴  人
    即  被  告  甲○○
    選任辯護人  陳丁章律師
右上訴人因擄人勒贖等案件，不服臺灣臺北地方法院九十一年度重訴字第二九號，中
華民國九十二年八月七日第一審判決（起訴案號：臺灣臺北地方法院檢察署九十年度
偵字第一七八二九號），提起上訴，本院判決如左：
    主  文
上訴駁回。
    事      實
一、甲○○因其友人即綽號「阿明」之真實姓名年籍不詳成年男子告以乙○○積欠其
    賭債未還，遂與友人劉慶彬（業經本院判處有期徒刑一年二月，尚未確定）及「
    阿明」共同基於妨害自由之犯意聯絡，於民國八十九年七月初某日，在台北市○
    ○街靠近林森北路口之一家泡沬紅茶店內，事先謀議由甲○○提供向任職於台北
    縣新店市○○路某家卡拉ＯＫ店之真實姓名不詳且不知情之友人所借得外觀類似
    手槍之玩具手槍二支，及由「阿明」提供懸掛已註銷車牌號碼為ＡＳ─六九五一
    號之銀灰色自用小客車（上開車牌原為不知情之林清嚴所有，已於八十八年十月
    十二日註銷）及手銬一付、膠帶一捆等物作為工具，且由劉慶彬持其所有門號0
    000000000號及不詳姓名之人所有門號0000000000號之ＳＩ
    Ｍ卡各一張及ＮＯＫＩＡ八二一０型行動電話機具一支，甲○○持不知情之友人
    李智偉（業經不起訴處分確定）所有門號0000000000號ＳＩＭ卡一張
    及ＮＯＫＩＡ三二一０型行動電話機具一支作為彼此聯絡工具，復約定由劉慶彬
    及甲○○負責押人，「阿明」負責開車接應，待分工完成後，於八十九年七月九
    日下午二時許，至乙○○臺北市○○路○段七十一巷九弄三號住處附近勘查地形
    ，嗣於同日夜間八時五十分許，即依計畫由甲○○、劉慶彬各持前開玩具手槍一
    支侵入乙○○住處後（無故侵入住宅部分未據告訴），由劉慶彬持槍抵住乙○○
    腰部，甲○○持槍控制在場之呂秋蓮（乙○○配偶呂秋萍之胞姊），並以台語脅
    迫稱：「別報案，否則性命會有危險」等語，而將乙○○強行押入等候在外，由
    「阿明」所駕駛之上開銀灰色自用小客車之後座，以此強暴、脅迫之方式，剝奪
    乙○○之行動自由。乙○○進入車內後，劉慶彬以手銬將乙○○雙手反銬於背後
    ，用膠布將乙○○眼睛矇住，以台語詢問乙○○家中電話號碼，且向乙○○稱其
    積欠賭債未還，要求其交付新台幣（下同）六百萬元，若不從要將其押到山上殺
    掉，並於同日夜間九時三十分許，由劉慶彬持上開0000000000號ＮＯ
    ＫＩＡ八二一０型行動電話，撥打乙○○家中市內電話00－00000000
    號，由乙○○依照劉慶彬等人之指示，向前來接聽電話之姐夫鄭志仁稱：「沒事
    ，不要報案，我現在還很安全，再等電話」等語，途中復因乙○○家中電話未掛
    好，致無法撥通，甲○○等人乃要求乙○○撥打其友人許金木之門號為0000
    000000號之行動電話，央請友人許金木至乙○○家中將電話掛好，以便聯
    絡。劉慶彬等人為避免警方查緝，乃將乙○○押往甲○○向不知情之友人周英福
    所借用，位於臺北縣新店市○○街六十巷十九號一樓之「上晉洗車坊」予以拘禁
    ；拘禁期間，劉慶彬及甲○○不斷對乙○○施壓恐嚇，要求其準備贖款六百萬元
    ，惟乙○○稱僅能籌措二十五萬元，遭致劉慶彬不滿，乃持外觀類似手槍之物品
    毆打乙○○之頭部成傷（傷害部分未據告訴），而乙○○為求脫身，乃告知甲○
    ○等人可先取走其佩帶之二點四克拉鑽戒一只抵債。翌（十）日凌晨一時三十分
    許，黃鴻明等人見乙○○不從，乃自動降價，並由劉慶彬持門號0000000
    000號之行動電話，向乙○○之妻呂秋萍稱準備五百萬元匯到其指定帳戶，惟
    呂秋萍亦因能力有限，一時無法籌措，回以：「數十萬元有，五百萬元實在籌不
    出來」等語，劉慶彬乃未將帳號說出，對呂秋萍表示十日上午會再聯絡，而將電
    話掛斷。旋於同日凌晨四時許，甲○○等人因恐天亮後「上晉洗車坊」有人車進
    出，乃將乙○○強押進入甲○○向不知情之友人林志強（業經不起訴處分確定）
    借得之ＥＺ－八四五七號小貨車，由「阿明」持上開玩具手槍一支控制乙○○，
    將之載往臺北縣新店市○○路山區某廢棄空屋內，要求乙○○取下佩帶之鑽戒抵
    債，乙○○取下鑽戒，由劉慶彬取去之後，甲○○等人隨即將乙○○棄置於該空
    屋後，揚長而去。乙○○於劉慶彬等人離去後，自行掙脫綑綁，並逃往山下位於
    臺北縣新店市○○街一三三號之法明禪寺，以公用電話報警求救。劉慶彬於取得
    前開鑽戒後，旋於同日搭乘尊龍客運至台中市某處藏匿，並將前開持以供犯案聯
    絡使用之行動電話機具二支販售予台中某處不知名之通訊行，並同時購入000
    0000000號ＳＩＭ卡一張及易利信Ｔ二八型行動電話機具二支。同年七月
    十五日，劉慶彬將前開鑽戒持往臺北市○○○路東門市場旁某熟識之鵝肉店，委
    請不知情之店家周玉敏代為變賣，周玉敏乃將上開鑽戒持至不知情之紀林津惠所
    經營位於臺北市○○○路○段一三九號一樓之「翠玉古玉店」變賣而得款二十萬
    元，嗣於同年月二十日下午五時許，劉慶彬乃約集甲○○及「阿明」在台北市○
    ○○路、新生北路口朋分得款，由劉慶彬分得八萬元，甲○○及「阿明」各分得
    六萬元。嗣經臺北市政府警察局刑事警察大隊依據乙○○市內電話通聯紀錄，反
    查案發當時打入之行動電話，由行動電話門號、行動電話序號交叉比對，鎖定上
    開數支行動電話、發話基地台等線索後，發現劉慶彬涉有重嫌，於八十九年九月
    二日下午六時二十分許，持臺灣臺北地方法院檢察署檢察官所核發之搜索票，前
    往劉慶彬臺北縣三重市○○路一一Ｏ號十五樓之二十一居所，當場查扣劉慶彬所
    持有之0000000000號及李智偉所有之0000000000號易利信
    Ｔ二八型行動電話各一支，劉慶彬見事跡敗露，供出上情，至前開翠玉古玉店起
    出乙○○遭取走之二點零四克拉鑽戒一只（業經發還乙○○），甲○○始為警循
    線查獲。
二、案經臺北市政府警察局移請臺灣臺北地方法院檢察署檢察官偵查起訴。
    理      由
一、訊據被告甲○○對於上開犯行坦承不諱，核與被害人乙○○之指述、共犯劉慶彬
    之供述，及案外人呂秋蓮、呂秋萍、李智偉、周英福、林志強、紀林津惠、周玉
    敏等人於警詢、偵訊之陳述相符，並有共犯劉慶彬於八十九年九月二日所書寫之
    自白書一紙、臺北市政府警察局松山分局執行通訊監察譯文表三紙、車籍作業系
    統查詢認可資料表、遠傳電信股份有限公司第0000000000號雙向、反
    求通聯紀錄、臺灣大哥大股份有限公司第0000000000號通聯紀錄、第
    0000000000號行動電話通聯紀錄、鑽戒照片、鑽戒領回收據、第二現
    場（臺北縣新店市○○路山區空屋）圖及照片十四張等影本附卷可稽，事證明確
    ，被告犯行堪以認定。
二、核被告甲○○所為，係犯刑法第三百零二條第一項之私行拘禁罪。被告雖亦有以
    強暴、脅迫等非法方法剝奪被害人乙○○行動自由之行為，然刑法第三百零二條
    第一項所謂「以其他非法方法剝奪人之行動自由」係補充規定，因此，本件應只
    論私行拘禁罪，併予敘明。公訴意旨雖認被告所為係犯刑法第三百四十七條第一
    項之擄人勒贖罪，惟按刑法上之擄人勒贖罪，須行為人自始有不法得財之意思，
    而施行強暴脅迫將被害人擄至自己勢力範圍內，希圖其出款贖回者，始能成立，
    如使被害人交付財物，別有原因，為達其取得財物之目的，而剝奪被害人之自由
    者，除應成立其他財產上之犯罪或牽連犯妨害自由罪外，要無成立擄人勒贖罪之
    餘地，最高法院六十五年度台上字第三三五六號判例及七十三年度台上字第五一
    四九號裁判之意旨可資參照。經查，共犯劉慶彬於警局初詢時即供稱：伊係於案
    發前一週，阿國（指被告）告訴伊說渠等賭場遭乙○○詐賭，並稱渠有欠他賭債
    ，所以伊基於朋友立場，並有利可圖，所才策劃擄人勒贖等語；被告亦於警局初
    訊時即供稱：伊之友人遭乙○○詐賭約五百萬元，由伊提議將乙○○押出，逼討
    債務等語；另被害人乙○○之配偶呂秋萍於乙○○遭被告等人帶走後，曾於八十
    九年七月十日至同年月十一日間某時，打電話予友人林啟達告稱：「別人說他詐
    賭，要錢啦！要五百萬元，我去那裡生那麼多的錢，我現在只有四十萬元而已。
    」等語，亦有臺北市政府警察局松山分局執行通訊監察譯文表影本一件在卷足稽
    ，參諸被害人乙○○於警詢時已陳稱：「．．但我知道歹徒曾於八十九年七月十
    日下午十五時許，曾打電話給我太太，內容是說我在外面詐賭，有賺到錢，希望
    我拿一點錢出來。」等語，嗣其於原審法院九十年度重訴字第一號及本院九十年
    度上訴字第二０一五號共犯劉慶彬因上開行為經起訴盜匪之案件中，證稱：「被
    告當時有說要我還錢，被告沒有說要將錢還給誰，只是告訴我到了地點就會知道
    。」、「在第一現場時，有一男子說我欠他錢，我就反問他說我欠誰錢，以及欠
    多少錢，但對方都沒有說，如果說的出來我現在沒那麼多錢，我可用提款卡提錢
    ，或以鑽戒變賣還賭債，到最後他們還是沒有告訴我欠何人錢，在第二現場時，
    我就將鑽戒拔下來，我認為他們如果拿到財物就會讓我走，但我尚未主動交給他
    們，他們就自行取走，我想以此換取自由，．．。」，及「以前有欠「阿明」賭
    債，在八十五年左右有欠「阿明」二、三百萬元，已還一百多萬元，被押在車上
    時，自稱「阿明」男子說欠他賭債」等語，並於原審訊問時證述「（你與「阿明
    」有何糾紛？）去他的賭場賭錢，積欠賭債幾百萬元，還了一百萬元」、「（在
    車上他們向你說什麼？）跟我要錢」、「（他們怎麼說？）他們說是賭債，還說
    詐賭。」、「（他們向你要賭債有無說你在何處欠錢？）沒有。只說我詐賭，但
    我知道只有欠阿明錢。」等語在卷，足見被告所稱其係基於為他人討債之主觀意
    思而限制被害人乙○○之自由一節，應堪採信，尚難認其自始有何不法得財之主
    觀犯意，揆諸首揭判例及裁判之意旨，所為應與刑法第三百四十七條第一項之擄
    人勒贖犯罪之構成要件有間。至被害人乙○○將其所有之鑽戒一只取下後，雖即
    由劉慶彬逕自取走，然被害人乙○○早於「上晉洗車坊」內，即向被告等人表示
    可以先用鑽戒抵債，至臺北縣新店市○○路山區廢棄空屋後，亦係被害人乙○○
    為圖脫身，主動取下鑽戒抵償債務等情，迭據被害人於原審法院九十年度重訴字
    第一號及本案訊問時證述屬實，堪認共犯劉慶彬應係於被害人乙○○基於償還賭
    債之動機，決意交付鑽戒而取下後，主動取走該只鑽戒而已，應無何不法所有之
    意思，而亦與刑法第三百四十七條第一項擄人勒贖罪之構成要件有間。從而公訴
    意旨認被告之行為應成立刑法第三百四十七條第一項之擄人勒贖罪，尚有未洽，
    惟其認定之事實，與檢察官起訴之犯罪事實，其社會基本事實同一，自應依據刑
    事訴訟法第三百條之規定，逕予變更檢察官所引之起訴法條。至被告甲○○等人
    於剝奪乙○○行動自由之過程，縱另有對乙○○為恐嚇危害安全之行為，惟按刑
    法第三百零二條第一項之罪，與同法第三百零四條第一項及同法第三百零五條之
    罪，所保護之法益均為被害人之自由。剝奪人之行動自由罪，不外以強暴脅迫為
    手段，且較他罪為重，縱其目的在行無義務之事或妨害他人行使權利或恐嚇他人
    ，仍應逕依刑法第三百零二條第一項論處，無適用同法第三百零四、第三百零五
    條之餘地（最高法院七十六年度台上字第三五一一號裁判要旨參照）。
三、被告甲○○與共犯劉慶彬及「阿明」之間，就前開私行拘禁犯行，具有犯意之聯
    絡及行為之分擔，應論以刑法第二十八條之共同正犯。公訴意旨雖另提及被告等
    人強押被害人乙○○至「上晉洗車坊」之後，曾有另一不詳姓名者撥打電話入內
    查詢，由共犯劉慶彬答稱「人在這裡，現在怎麼處理？」等語；惟查，上開電話
    實係由不知情之廖明煌（業經不起訴處分確定）所撥打，詢問共犯劉慶彬是否要
    打麻將等情，業據證人廖明煌於警詢時陳述明確，衡諸本件並無諸如通訊監察紀
    錄或被告、共犯供述等足資證明確有其他共犯參與犯罪之證據，此部份公訴意旨
    自有未洽，附此敘明。
四、原審認被告罪證明確，適用刑法第二十八條、第三百零二條第一項、第三十八條
    第一項第二款，罰金罰鍰提高標準條例第一條前段之規定，及審酌被告甲○○及
    共犯劉慶彬、「阿明」等人為逼討賭博債務，竟共同持外觀類似手槍之玩具手槍
    ，於夜間侵入被害人乙○○之住宅，以強暴及脅迫之手段強行將被害人乙○○押
    走，以手銬、膠布束縛被害人，以玩具手槍毆打被害人，私行拘禁被害人達數小
    時之久，犯罪之動機、手段均屬惡劣，所生危害亦屬嚴重，惟犯罪後坦承犯行，
    態度尚稱良好，及其品行、智識程度等一切情狀，量處有期徒刑一年四月，並說
    明辯護人雖以被告內心甚感悔悟，現有正當工作，育有一現齡十歲幼子等情，請
    求諭知緩刑；然衡諸被告上開押人討債之行為，對於社會治安之危害甚為重大，
    且本件不論犯罪工具之準備、犯罪地點與路線之規劃、共犯之分工等，明顯均經
    過仔細之籌畫，顯非臨時起意所得為之，自難認為被告並無再犯之虞，被告之刑
    應無以暫不執行為適當之理由，爰不另為緩刑之諭知。扣案之配屬門號分別為0
    000000000號及0000000000號易利信Ｔ二八型行動電話各一
    支，其中0000000000號之ＳＩＭ卡一張及其所配屬之易利信Ｔ二八型
    行動電話機具一支，係共犯劉慶彬犯本案後之八十九年七月十一日始購買申請使
    用，並非供本案犯罪所用之物，而0000000000號ＳＩＭ卡一張，則係
    案外人李智偉所有，該門號目前所配屬之易利信Ｔ二八型行動電話機具一支，亦
    係被告劉慶彬於犯本案後始購入，而非供本案犯罪所用之物等情，業據共犯劉慶
    彬及案外人李智偉分別供明在卷；被告犯罪所用之玩具手槍二支，係其不知名之
    友人所有，亦據被告供述明確。至共犯劉慶彬於犯本案時所使用之門號分別為0
    000000000號及0000000000號ＳＩＭ卡二張暨上開門號所配
    屬之ＮＯＫＩＡ八二一０型行動電話機具一支，及被告於本案時所使用之ＮＯＫ
    ＩＡ三二一０型行動電話機具一支，其中共犯劉慶彬所使用ＮＯＫＩＡ八二一０
    型行動電話機具一支及被告所使用之ＮＯＫＩＡ三二一０型行動電話機具一支，
    業經共犯劉慶彬於犯罪後，將之販售予台中某處不知名之通訊行，此據其供明在
    卷；而門號0000000000號之ＳＩＭ卡，經原審法院九十一年度重訴字
    第一號，依職權向遠傳電信股份有限公司調閱行動電話服務申請書後，其申請人
    為「簡聰城」，雖經傳訊證人即承辦該門號申請之業務員楊育脩到庭，結證稱非
    共犯劉慶彬或被告所申請等語，惟該張ＳＩＭ卡係被告之不詳友人贈與被告一節
    ，業據被告供承在卷，被告持該張ＳＩＭ卡實施犯罪，雖未扣案，然尚無證據足
    以證明已經滅失，仍依刑法第三十八條第一項第二款之規定宣告沒收。另000
    0000000號ＳＩＭ卡一張，係共犯劉慶彬所有供犯罪所用之物，手銬一付
    、膠帶一捆等物，係共犯「阿明」所有供犯罪所用之物，雖均未扣案，然尚無證
    據證明已經滅失，爰亦依刑法第三十八條第一項第二款之規定，宣告沒收之。其
    認事用法均無違誤，量刑亦甚妥適，被告上訴意旨仍執陳詞，請求宣告緩刑，為
    無理由，應予駁回。
據上論斷，應依刑事訴訟法第三百六十八條，判決如主文。
本案經檢察官劉靜婉到庭執行職務。
中      華      民      國    九十二    年      十      月    二十九    日
                              臺灣高等法院刑事第二十一庭
                                  審判長法  官  葉  騰  瑞
                                        法  官  江  國  華
                                        法  官  莊  明  彰
右正本證明與原本無異。
如不服本判決，應於收受送達後十日內向本院提出上訴書狀，其未敘述上訴之理由者
並得於提起上訴後十日內向本院補提理由書（均須按他造當事人之人數附繕本）。
                                        書記官  廖  逸  柔
中      華      民      國    九十二    年      十      月     三 十    日
附錄：本案論罪科刑法條全文
中華民國刑法第三百零二條
 (剝奪他人行動自由罪)
私行拘禁或以其他非法方法，剝奪人之行動自由者，處五年以下有期徒刑
、拘役或三百元以下罰金。
因而致人於死者，處無期徒刑或七年以上有期徒刑，致重傷者，處三年以
上十年以下有期徒刑。
第一項之未遂犯罰之。


司法院資訊處製作；財團法人民間司法改革基金會備份。
